---
title: "Eigenvektori - Statistika nogometaša engleske Premier lige"
author: "Željana Puljić, Ines Kovač, Matija Radović, Matej Vedak"
date: "2023-15-01"
output:
  pdf_document: default
  html_document: default
---

```{r setup, include=FALSE}
knitr::opts_chunk$set(echo = TRUE)
knitr::opts_chunk$set(tidy.opts = list(width.cutoff = 60), tidy = TRUE)
```

Učitavanje potrebnih paketa:

```{r, message=FALSE}
library(tidyverse)
library("ggpubr")
library(knitr)
library(ggplot2)
library(broom)
library(caret)
library(nortest)
library(stringr)
```

## Inicijalno učitavanje i obrada podataka

Prije izvoda ikakve analize potrebno je učitati i očistiti podatke. Učitavanje podataka je vrlo jednostavno, no prije konkretnog korištenja potrebno je modificirati učitani DataFrame kako bi analiza bila moguća.

Prvi problem koji se pojavio je činjenica da R automatski prepoznaje tip podataka u kolumnama, te je kolumni "Min" prepoznao kao kolumnu koja sadrži stringove, dok je ona u realnosti numerička (do ovoga dolazi jer kolumna sadrži ',' character). Nažalost, ovaj problem se ne može instantno riješiti funkcijom as.numeric već moramo prije toga eliminirati ',' koji odvaja tisućice od stotica.

```{r}
players <- read.csv("Statistika nogometaša engleske Premier lige.csv", stringsAsFactors = FALSE)
players$Min <- as.numeric(gsub(",", "", players$Min))
```

Pogledajmo sada naš dataset:

```{r}
head(players)
```

```{r}
str(players)
```

```{r}
summary(players)
```

Podatci izgledaju dobro i možemo primjetiti par stvari:

1. Igrači koji su odigrali 0 utakmica (MP=0) nemaju podatke o golovima, asistencijama i sličnim kolumnama (X90s, GLs, ... = NA) te za neke fali informacija o minutama igre. Ovo nije problem jer to znači da ove vrijednosti koje fale trebaju biti 0.
2. Za određene igrače fali informacija o njihovim godinama. Ovo predstavlja problem koji treba riješiti. Najjednostavnije rješenje ovog problema bi bilo pronalazak tih informacija i ručna nadopuna. Postoje i razni drugi načini nadopune podataka koji fale, načini koji su utemeljeni na statističkim svojstvima svih podataka. Mi smo se odlučili za pristup izbacivanja takvih podataka - dataset je dovoljno velik (691 podatak), i broj igrača za koje ne postoji informacija o godinama (njih 4) je dovoljno malen da bi ovakav pristup funkcionirao.

```{r}
players <- players[!is.na(players$Age),]
```

## 1. zadatak: postoji li razlika u broju odigranih minuta mladih igrača (do 25 godina) među premierligaškim ekipama?

Da bi odgovorili na ovaj zadatak, potrebne su nam samo dvije kolumne iz našeg dataseta: kolumna o godinama (Age) te kolumna o odigranim minutama (Min). Kolumnu Age smo već očistili od nepostojećih podataka, dok kolumnu Min trebamo popraviti - popuniti nepostojeće podatke nulama. Učinimo to sada.

```{r}
players <- players %>% mutate(Min = coalesce(Min, 0))
```

Prije konkretne analize, pogledajmo distribuciju odigranih minuta mladih igrača.

```{r}
# Izdvajanje mladih igrača (do 25 godina)
young_players <- players[players$Age <= 25,]

hist(players$Min, breaks=20, main="Distribution of played minutes for young players", xlab="Minutes", ylab="Counts")
```

Iz grafa možemo zaključiti da velik broj igrača ne igra utakmice ili igraju jako malo, dok uspješniji igrači imaju podjednaku distribuciju odigranih minuta sve do 3500.

Pregled distribucija minuta po timovima je malo složenija vizualizacija - iskoristit ćemo box-plot po timovima.

```{r}
ggboxplot(young_players, x = "Team", y = "Min", color = "Team", font.label = list(size=20)) + scale_x_discrete(labels = c("ARS", "AVL", "BRE", "BRI", "BUR", "CHE", "CRY", "EVE", "LEE", "LEI", "LIV", "MCI", "MUN", "NEW", "NOR", "SH", "TOT", "WAT", "WHU", "WOL")) + rotate_x_text()
```

Pogledajmo još distribuciju odigranih minuta za određenu ekipu, recimo West Ham United.

```{r}
westham_young_players <- young_players[young_players$Team == "West Ham United",]
hist(westham_young_players$Min, breaks=20, main="Distribution of played minutes by young players for West Ham United", xlab="Minutes", ylab="Counts")
```

Iz danog grafa mislimo da je jasno vidljivo da distribucija uzorka ne prati normalnu distribuciju. Ne-normalnost distribucija može se testirati Lilliefors testom (podaci moraju biti neovisni, i veličina uzorka mora biti dovoljno velika). Nulta hipoteza test je da podaci dolaze iz normalne distribucije, dok je alternativna hipoteza da ne dolaze.

```{r}
teams <- unique(young_players$Team)

for (team in teams) {
  
  team_data <- subset(young_players, Team == team)
  
  lillie_test <- lillie.test(team_data$Min)
  
  print(paste("Team:", team))
  print(lillie_test)
}
```

Krenimo sada s analizom pitanja. Da bi odgovorili na ovo pitanje moramo usporediti distribuciju odigranih minuta svih timova premier lige (njih 20). Činjenica da je broj skupina koje uspoređujemo veći od 2 odbacuje mogućnost korištenja "jednostavnih" statističkih testova poput t-testa. Metoda koja nam omogućuje statistički odgovor na zadano pitanje je ANOVA (Analysis of Variance).

ANOVA je statistički test koji nam govori jesu li sredine dviju ili više populacija jednake, te je generalizacija t-testa na više od dvije distribucije. Drugim riječima, nulta hipoteza ANOVE je da su srednje vrijednosti svih testiranih populacija jednake, a sukladna p-vrijednost nam govori kolika je vjerojatnost da dobijemo viđenu populacijom pod pretpostavkom nasumičnog uzorkovanja iz distribucija jednakih srednjih vrijednosti.

ANOVA koristi sljedeće pretpostavke:

1. Normalnost: podaci moraju biti normalno distribuirani u svakoj skupini.
2. Homogenost varijance: varijanca svake skupine mora biti jednaka.
3. Nezavisnost: podaci u svakoj skupini moraju biti neovisni jedni od drugih.
Iz prijašnjih grafova, možemo vidjeti da pretpostavka normalnosti ne vrijedi za sve ekipe, štoviše za većinu ekipa ne vrijedi. To znači da ANOVA vjerojatno neće dati dobre rezultate.

Srećom, postoji alternativa: neparametarski test, Kruskal-Wallisov test. Kruskal-Wallis test će izračunati p-vrijednost koja odgovara na pitanje: postoji li značajna razlika u broju odigranih minuta među timovima za mlađe igrače. Ako je p-vrijednost manja od zadane razine značajnosti (obično 0,05), onda možemo zaključiti da postoji značajna razlika u broju odigranih minuta među timovima za mlađe igrače. Uvjet provođenja Kruskal-Wallisovog testa je da veličina svakog uzorka mora biti barem 5, što u našem slučaju vrijedi.

1. $H_0$: medijani distribucija svih uzoraka su jednaki.
$H_1$: barem dva medijana nisu jednaka
2. Uzmimo razinu značajnosti $\alpha = 0.05$.

```{r}
# Kruskal-Wallis test
result <- kruskal.test(Min ~ Team, data = young_players)

print(result)
```

Dobivena p-vrijednost je $0.6737$, mnogo veća od $0.05$. Ne možemo odbaciti nultu hipotezu $H_0$ te zaključujemo da ne postoji razlika među odigranim minutama mladih igrača između timova premier lige.

## 2. zadatak: dobivaju li u prosjeku više žutih kartona napadači ili igrači veznog reda?

Da bi odgovorili na ovo pitanje, koristit ćemo tri kolumne u zadanom datasetu: broj dobivenih žutih karton (CrdY), poziciju igrača (Pos), te broj odigranih utakmica (MP).

Kao i prije, imamo problem s jednom od kolumni: neke vrijednosti CrdY fale. Za igrače koji nisu odigrali niti jednu minutu utakmica logično da vrijednost broja dobivenih žutih kartona fali. Taj broj dobivenih žutih kartona je tehnički 0, no smatramo da ovdje treba razlikovati igrače koji su odigrali neke utakmice i nisu dobili niti jedan žuti karton (valjana pretpostavka je da igraju "čisto", ne krše protivnike), za razliku od igrača koji uopće nisu igrali - ne možemo zaključiti da igraju "čisto" ili "prljavo". Igrače koji nisu uopće igrali ćemo izbaciti.

```{r}
players_who_played <- players[players$MP > 0, c("Player", "Team", "Pos", "MP", "CrdY")]
```

Dalje, vjerojatnost da igrač dobije žuti karton sigurno raste s količinom odigranih minuta. No, kako igrač može dobiti maksimalno 2 žuta kartona po utakmici, više smisla ima gledati broj žutih kartona po utakmici. U tu svrhu, umjesto direktne usporedbe broja žutih kartona, uspoređivati ćemo broj žutih kartona po broju odigranih utakmica (nazovimo to CrdY.MP)

```{r}
players_who_played$CrdY.MP <- players_who_played$CrdY / players_who_played$MP
```

Pogledajmo kako izgledaju ti podaci.

```{r}
summary(players_who_played)
```

```{r}
position_counts <- table(players_who_played$Pos)
kable(position_counts, caption = "Table 1: Number of players by their positions", align="c")
```

Napokon, preostaje diskusija o kolumni pozicije (Pos). Ona je vrlo jednostavna: opisuje koju poziciju igra koji igrač. Pojedini igrači su svrstani u više kategorija, poput napadača i veznog igrača. U ovom zadatku, nas interesiraju samo napadači (FW) te vezni igrači (MF). Iz tablice 1 možemo vidjeti da imamo podatke o 83 napadača, 116 veznih igrača, 59 napadača/veznih, 39 veznih/napadača. Kod kombiniranih pozicija, pretpostavljamo da je prvo napisana ona pozicija koju napadač preferira/većinom igra, te ćemo tako napadača/veznog (FW,MF) igrača svrstati kao čistog napadača (FW), a veznog/napadača (MF,FW) kao veznog igrača (MF).

```{r}
players_who_played$Pos[players_who_played$Pos == "FW,MF"] <- "FW"
players_who_played$Pos[players_who_played$Pos == "MF,FW"] <- "MF"
midfielders_and_forwards = players_who_played[players_who_played$Pos == "FW" | players_who_played$Pos == "MF",]
```

Kao i u prijašnjem zadatku, prije ikakve analize vizualizirat ćemo dane podatke.

```{r}
# Create a histogram of the column 'CrdY.MP' split by the column 'MP'
ggplot(midfielders_and_forwards, aes(x = CrdY.MP, fill = Pos)) +
  geom_histogram(position = "dodge") + xlab("Yellow cards per matches played")
```

```{r}
ggboxplot(midfielders_and_forwards, x = "Pos", y = "CrdY.MP", 
          color = "Pos", palette = c("#00AFBB", "#E7B800"),
          ylab = "Yellow cards per matches played", xlab = "Player position")
```

Dvije populacije koje uspoređujemo nisu normalne. To znači da ne možemo koristiti standardan t-test. U spas ponovno dolaze neparametarski testovi - specifično Wilcoxonov rank-sum test. On uspoređuje medijan dva uzorka. Test je baziran na ukupnim rangovima observacija, a ne na konkretnim vrijednostima.

Postava eksperimenta je slijedeća:

- Nulta hipoteza $H_0$: medijani su jednaki
- Alternativna hipoteza $H_1$: medijan veznih igrača je veći od medijana napadača
- Uzimamo razinu signifikantnosti od $\alpha=0.05$

```{r}
wilcox.test(midfielders_and_forwards$CrdY.MP[midfielders_and_forwards$Pos == "FW"], midfielders_and_forwards$CrdY.MP[midfielders_and_forwards$Pos == "MF"], alternative = "less")
```

Dobivena p-vrijednost iznosi 0.0028, stoga možemo s razinom signifikantnosti od $1\%$ odbaciti nultu hipotezu.

## 3. zadatak: možete li na temelju zadanih parametara odrediti uspješnost pojedinog igrača?

Predvidljivost uspješnosti pojedinog igrača zahtjeva definiciju uspješnosti. Budući da je zadani dataset relativno slabo informativan (nedostaju informacije poput broju dodavanja, broju driblinga i slično, što definira uspješnost braniča) odlučili smo se za jednostavnu metriku uspješnosti: broj zabijenih golova + broj asistencija. Također, predviđanje će biti odrađeno samo na napadačima jer pozicija napadača je definirana brojem zabijenih golova i asistencijama, dok braniči i vezni igrači generalno imaju nešto drugačije definicije uspješnosti.

U linearnu regresiju su ugrađene neke pretpostavke koje valja spomenuti:
1. Linearnost zavisnih varijabli o varijablama koje objašnjavaju
2. Normalnost grešaka
3. Neovisnost grešaka
4. Homoskedastičnost
5. Ne smije biti multikolinearnosti

Kao i u prijašnjem zadatku, uzimamo samo igrače koji su odigrali barem jednu utakmicu. Također, igrače kojima piše da igraju poziciju "FW,MF" svrstavamo u napadače. Kolumne koje smo uzeli kao mogući predviđatelji zabijenih golova i asistencija su: Matches Played (MP), Minutes played (Min), Penalty Kicks (PK), Yellow cards obtained (CrdY), Red cards obtained (CrdR), expected goals (xG), expected assists (xA). Između značajki koje smo odabrali definitivno postoji neka korelacija, no vjerojatno ne postoji prevelika korelacija. Svejedno, provjerimo tu činjenicu.

```{r}
forward_players = players[players$MP > 0 & (players$Pos == "FW" | players$Pos == "FW,MF"),]

# Create new column 'Gls+Ast'
forward_players$GlsAst <- forward_players$Gls + forward_players$Ast

cor(cbind(forward_players$MP, forward_players$Min, forward_players$PK, forward_players$CrdY, forward_players$CrdR, forward_players$xG, forward_players$xA))
```

Iz rezultata vidimo da postoji signifikantna korelacija između kolumni MP i Min (očekivano, broj odigranih minuta mora ovisit o broju odigranih utakmica) no te dvije kolumne su daleko od savršeno koreliranih pa možemo koristiti obje u linearnoj regresiji.

```{r}
# Split data into train and test sets
set.seed(110)  # for reproducibility
train_index <- sample(1:nrow(forward_players), 0.9*nrow(forward_players))
train_data <- forward_players[train_index, ]
test_data <- forward_players[-train_index, ]

# Perform linear regression on train data
model <- lm(GlsAst ~ MP + Min + PK + CrdY + CrdR + xG + xA, data = train_data)

# Print summary of model
summary(model)
```

```{r}
tidy(model)
```

Iz rezultata linearne regresije vidimo da je odabir značajki dobar jer smo dobili R-squared rezultat od 0.9297 (ili adjusted 0.9255, adjusted R-squared uzima u obzir i broj varijabli koje smo koristili). Vidimo i da smo dobili sveukupnu p-vrijednost gotovo jednaku 0. To znači da sigurno možemo odbaciti nultu hipotezu koja kaže da nema linearne zavisnosti iznmeđu varijable nad kojom regresiramo i varijable koje smo uzeli da objašnjavaju regresiju, te možemo zaključiti da postoji linearan odnos.

Provjerimo prvo kakva je distribucija reziduala.

```{r}
residuals <- residuals(model)

ggplot(data = data.frame(residuals), aes(x = residuals)) + geom_histogram(binwidth=0.5) + ggtitle("Distribution of Residuals")
```

Rezultati linearne regresije su očekivani: očekivani golovi i očekivane asistencije najviše doprinose našoj definiciji uspješnosti te možemo zaključiti da je broj golova linearno ovisan o te dvije varijable na razini značajnosti boljoj od $1\%$. Pogledajmo tu linearnu ovisnost na grafu.

```{r}
ggplot(train_data, aes(x = xG + xA, y = GlsAst)) + geom_point() + geom_smooth(aes(y=GlsAst), method = "lm")
```

Jedan zanimljiv rezultat linearne regresije je taj što broj dobivenih crvenih kartona ima relativno velik utjecaj na konačan broj zabijenih golova i asistencija. Doduše, $p$-vrijednost CrdR kolumne je ipak 0.26 što je daleko od statistički značajnog. Svejedno, pogledajmo kako broj crvenih kartona utječe na broj zabijenih golova i asistencija.

```{r}
ggplot(train_data, aes(x = CrdR, y = GlsAst)) + geom_point() + geom_smooth(aes(y=GlsAst), method = "lm", se=F)
```

Odokativno, čini se da broj crvenih kartona ipak nije linearno koreliran s brojem zabijenih golova i asistencija.

To možemo i potvrditi eliminacijom varijabli koje ne objašnjavaju varijablu nad kojom regresiramo. Pri postupku ove eliminacije koristi se Akaike information criterion, mjera koja mjeri kvalitetu statističkog modela. Smanjuje se broj varijabli u modelu dok se pokušava očuvati što veća vrijednost te mjere.

```{r}
model2 <- step(model)
summary(model2)
```

Pogledajmo sada kako generalizira naša istrenirana linearna regresija.

```{r}
predictions <- predict(model2, newdata = test_data)
MSE <- mean((predictions - test_data$GlsAst)^2)
print(MSE)
```

Prosječno kvadratno odstupanje je 3.52899. Pogledajmo na grafu stvarne vrijednosti i naše predikcije.

```{r}
plot(predictions, test_data$GlsAst) + abline(0, 1)
```

```{r}
residuals_test <- test_data$GlsAst - predictions
plot(residuals_test ~ test_data$GlsAst)
```

Čini se da naš model linearne regresije malo "overpredicta" stvarne vrijednosti.

## 4. zadatak: Doprinose li sveukupnom uspjehu svoga tima više ”domaći” igrači (tj. igrači engleske nacionalnosti) ili strani igrači?

Kao i u prošlome zadatku, analizu provodimo samo za napadače.

```{r}
forward_players$Nation <- str_sub(forward_players$Nation, -3)

forward_players$Nationality <- ifelse(forward_players$Nation == "ENG", "national", "foreign")

# Create a histogram of the column 'GlsAst' split by the column 'Nationality'
ggplot(forward_players, aes(x = GlsAst, fill = Nationality)) +
  geom_histogram(position = "dodge") + xlab("Goals scored + assists")
```

```{r}
ggboxplot(forward_players, x = "Nationality", y = "GlsAst", 
          color = "Nationality", palette = c("#00AFBB", "#E7B800"),
          ylab = "Goals scored + assists", xlab = "Player's nationality")
```

Distribucije uzoraka očito nisu normalno distribuirane. To znači da ne možemo koristiti standardan t-test, već moramo primjeniti neparametarsku metodu - Wilcoxon rank-sum test. Nulta hipoteza je da su dvije distribucije jednake, tj da nema signifikantne razlike između uspjeha nacionalnih i stranih igrača. Alternativna hipoteza je da postoji neka signifikantna razlika i to specifično da strani igrači doprinose više nego nacionalni (jednostrani test).
Uzmimo razinu značajnosti $\alpha = 0.05$.

```{r}
result <- wilcox.test(GlsAst ~ Nationality, data = forward_players, alternative = "greater")

result
```

Dobivena $p$-vrijednost iznosi $0.03575$. To znači da možemo statistički zaključiti da strani igrači doprinose više no nacionalni igrači s razinom značajnosti od $5\%$. 
